---
title: "Laboratorio 9 - Redes Neuronales"
author: "Humberto de la Cruz - 23735, Daniel Juarez - 23709, Dilary Cruz - 231010"
date: "08/05/2026"
output: html_document
---

### https://github.com/djuarez-2017510/Lab9_RNA

```{r setup, echo=FALSE, message=FALSE, warning=FALSE}
  
library(dplyr)
library(ggplot2)
library(tidyr)
library(caret)
library(neuralnet)
library(nnet)

# Cargar el dataset
load("listings.RData")

#install.packages("neuralnet") 
library(neuralnet)

colmutils <- c(
  "price", "accommodates", "bedrooms", "beds", "bathrooms",
  "latitude", "longitude", "property_type", "room_type",
  "number_of_reviews", "review_scores_rating", "review_scores_location",
  "availability_365", "estimated_occupancy_l365d", "minimum_nights",
  "neighbourhood_cleansed", "host_is_superhost", "reviews_per_month",
  "review_scores_value"
)

# Limpieza inicial y conversión de precios
listings_clean <- listings[, colmutils] %>%
  mutate(price = as.numeric(gsub("[\\$,]", "", price))) %>%
  drop_na(price)

listings_clean <- listings_clean %>%
  mutate(
    room_type              = as.factor(room_type),
    property_type          = as.factor(property_type),
    neighbourhood_cleansed = as.factor(neighbourhood_cleansed),
    host_is_superhost      = as.factor(host_is_superhost)
  )

set.seed(123)
train_index <- sample(1:nrow(listings_clean), 0.7 * nrow(listings_clean))
train <- listings_clean[train_index, ]
test  <- listings_clean[-train_index, ]

q1 <- quantile(train$price, 0.33, na.rm = TRUE)
q2 <- quantile(train$price, 0.66, na.rm = TRUE)

train$categoria_precio <- factor(
  ifelse(train$price <= q1, "Economica",
  ifelse(train$price <= q2, "Intermedia", "Cara")),
  levels = c("Economica", "Intermedia", "Cara")
)
test$categoria_precio <- factor(
  ifelse(test$price <= q1, "Economica",
  ifelse(test$price <= q2, "Intermedia", "Cara")),
  levels = c("Economica", "Intermedia", "Cara")
)

# Preprocesamiento para RNA: Las redes neuronales requieren datos numéricos y escalados
vars_rna <- c("price", "accommodates", "bedrooms", "bathrooms", "beds",
              "review_scores_rating", "review_scores_location",
              "availability_365", "minimum_nights",
              "number_of_reviews", "reviews_per_month",
              "review_scores_value", "room_type", "categoria_precio")

train_rna_raw <- train %>% select(all_of(vars_rna)) %>% drop_na()
test_rna_raw  <- test  %>% select(all_of(vars_rna)) %>% drop_na()

# Codificación one-hot y normalización
dummies <- dummyVars(categoria_precio ~ ., data = train_rna_raw)
train_encoded <- predict(dummies, newdata = train_rna_raw) %>% as.data.frame()
test_encoded  <- predict(dummies, newdata = test_rna_raw)  %>% as.data.frame()

preproc <- preProcess(train_encoded, method = c("center", "scale"))
train_scaled <- predict(preproc, train_encoded)
test_scaled  <- predict(preproc, test_encoded)

train_scaled$categoria_precio <- train_rna_raw$categoria_precio
test_scaled$categoria_precio  <- test_rna_raw$categoria_precio

# Submuestreo estratégico para agilizar el entrenamiento de la RNA
set.seed(123)
idx_sample <- sample(1:nrow(train_scaled), min(2000, nrow(train_scaled)))
train_rna_s <- train_scaled[idx_sample, ]

```

### Generación de Modelos de Redes Neuronales

dos modelos con diferentes topologías y funciones de activación para clasificar el precio de las viviendas.

```{r modelos, echo=FALSE, message=FALSE, warning=FALSE}
# Binarización para clasificación multiclase
train_nn <- train_rna_s
test_nn <- test_scaled

# Limpiar nombres de columnas para evitar errores de sintaxis en la fórmula
names(train_nn) <- make.names(names(train_nn))
names(test_nn) <- make.names(names(test_nn))

# Crear las variables binarias
train_nn$Cat_Econ <- as.numeric(train_nn$categoria_precio == "Economica")
train_nn$Cat_Int  <- as.numeric(train_nn$categoria_precio == "Intermedia")
train_nn$Cat_Cara <- as.numeric(train_nn$categoria_precio == "Cara")

# Eliminar la columna original y NAs
train_nn <- train_nn[, !(names(train_nn) %in% c("categoria_precio"))]
train_nn <- na.omit(train_nn)

vars_pred <- setdiff(names(train_nn), c("Cat_Econ", "Cat_Int", "Cat_Cara"))
formula_nn <- as.formula(paste("Cat_Econ + Cat_Int + Cat_Cara ~", paste(vars_pred, collapse = " + ")))

# --- MODELO 1: Topología de 1 capa (5 neuronas), Activación: Logística ---
set.seed(123)
t_mod1 <- system.time({
  rna_mod1 <- neuralnet(formula_nn, data = train_nn, hidden = 5, 
                        act.fct = "logistic", linear.output = FALSE, stepmax = 1e6)
})

# --- MODELO 2: Topología de 2 capas (4 y 2 neuronas), Activación: Tanh (Tangente hiperbólica) ---
# FIX: Cambiamos a 'tanh' para evitar el desbordamiento matemático (NA/Inf)
set.seed(123)
t_mod2 <- system.time({
  rna_mod2 <- neuralnet(formula_nn, data = train_nn, hidden = c(4, 2), 
                        act.fct = "tanh", linear.output = FALSE, stepmax = 1e6)
})

cat("Tiempo Modelo 1 (1 capa, Logística):", round(t_mod1["elapsed"], 2), "s\n")
cat("Tiempo Modelo 2 (2 capas, Tanh):", round(t_mod2["elapsed"], 2), "s\n")
```

### Matrices de Confusión y Predicciones

Evaluamos el desempeño de ambos modelos mediante matrices de confusión para identificar patrones de error.


```{r Predicciones, echo=FALSE, message=FALSE, warning=FALSE}
# Función auxiliar para obtener la clase con mayor probabilidad
predecir_clase_rna <- function(modelo, datos) {
  p <- predict(modelo, datos)
  clases <- c("Economica", "Intermedia", "Cara")
  res <- clases[max.col(p)]
  return(factor(res, levels = clases))
}

# Generar predicciones
p1_test <- predecir_clase_rna(rna_mod1, test_nn)
p2_test <- predecir_clase_rna(rna_mod2, test_nn)

p1_train <- predecir_clase_rna(rna_mod1, train_nn)
p2_train <- predecir_clase_rna(rna_mod2, train_nn)

cm1 <- confusionMatrix(p1_test, test_scaled$categoria_precio)
cm2 <- confusionMatrix(p2_test, test_scaled$categoria_precio)

# Función para graficar la matriz
plot_cm_final <- function(cm, titulo) {
  df <- as.data.frame(cm$table)
  ggplot(df, aes(x = Reference, y = Prediction, fill = Freq)) +
    geom_tile() + geom_text(aes(label = Freq), color = "white") +
    scale_fill_gradient(low = "#457B9D", high = "#1D3557") +
    labs(title = titulo, x = "Real", y = "Predicho") + theme_minimal()
}

plot_cm_final(cm1, "RNA Modelo 1 (Logística)")
plot_cm_final(cm2, "RNA Modelo 2 (Softplus)")
```

### Comparación de Resultados y Errores

Evaluamos el rendimiento general de ambos algoritmos.

```{r comparacion, echo=FALSE, warning=FALSE}
resumen_rna <- data.frame(
  Modelo = c("Modelo 1 (1 Capa, Logística)", "Modelo 2 (2 Capas, Tanh)"),
  Tiempo_Seg = c(t_mod1["elapsed"], t_mod2["elapsed"]),
  Accuracy = c(cm1$overall["Accuracy"], cm2$overall["Accuracy"]),
  Kappa = c(cm1$overall["Kappa"], cm2$overall["Kappa"])
)
knitr::kable(resumen_rna, caption = "Comparativa de Efectividad y Tiempo")

```

**Análisis Comparativo:**

* **Tiempo de procesamiento:** El Modelo 2 (2 capas, Tanh) demostró ser más eficiente en procesamiento, convergiendo en aproximadamente `r round(t_mod2["elapsed"], 2)` segundos frente a los `r round(t_mod1["elapsed"], 2)` segundos del Modelo 1. Esto confirma que la función Tangente Hiperbólica optimiza los gradientes con mayor velocidad.
* **Efectividad:** Ambos modelos presentan un desempeño sobresaliente. Sin embargo, el **Modelo 1 (Logística) es superior**, alcanzando una exactitud (Accuracy) de `r round(cm1$overall["Accuracy"] * 100, 2)`% y un índice Kappa de `r round(cm1$overall["Kappa"], 3)`, superando al Modelo 2 que obtuvo un `r round(cm2$overall["Accuracy"] * 100, 2)`% de exactitud.
* **Equivocaciones:** Con una precisión tan alta, los errores son mínimos, pero el Modelo 1 demuestra ser la opción más segura y confiable para aislar correctamente la categoría "Intermedia", maximizando la rentabilidad para SmartStay Advisors.



### Sobreajuste en los Modelos

Es necesario comparar su rendimiento durante la fase de entrenamiento frente a su rendimiento en la fase de prueba.

```{r sobreajuste, echo=FALSE, warning=FALSE}
check_overfit <- data.frame(
  Modelo = c("Modelo 1 (1 Capa, Logística)", "Modelo 2 (2 Capas, Tanh)"),
  Acc_Train = c(confusionMatrix(p1_train, train_rna_s$categoria_precio)$overall["Accuracy"],
                confusionMatrix(p2_train, train_rna_s$categoria_precio)$overall["Accuracy"]),
  Acc_Test = c(cm1$overall["Accuracy"], cm2$overall["Accuracy"])
)

check_overfit$Diferencia <- check_overfit$Acc_Train - check_overfit$Acc_Test
knitr::kable(check_overfit, caption = "Análisis de Sobreajuste (Train vs Test)")
```

**Análisis de Sobreajuste:**

* Un modelo presenta sobreajuste cuando memoriza el ruido de los datos de entrenamiento (acercándose al 100% de exactitud) y luego sufre una caída drástica en la fase de prueba.
* En nuestros resultados, el Modelo 1 alcanza una exactitud perfecta en entrenamiento (`r round(confusionMatrix(p1_train, train_rna_s$categoria_precio)$overall["Accuracy"], 3)`), lo que sugiere fuertemente una memorización de los datos. Sin embargo, la caída en la fase de prueba es de apenas `r round((confusionMatrix(p1_train, train_rna_s$categoria_precio)$overall["Accuracy"] - cm1$overall["Accuracy"]) * 100, 2)`%, lo que indica que el modelo logra generalizar bien a pesar de ese sobreajuste inicial.
* El Modelo 2, por su parte, es más equilibrado con `r round(confusionMatrix(p2_train, train_rna_s$categoria_precio)$overall["Accuracy"] * 100, 1)`% en train y `r round(cm2$overall["Accuracy"] * 100, 1)`% en test, lo que representa un perfil de generalización más robusto y confiable.

 Aunque el Modelo 1 generaliza bien a pesar de su memorización, técnicamente el Modelo 2 presenta un perfil de aprendizaje más sano. Esto justifica plenamente la necesidad de aplicar el *weight decay* (regularización) en el siguiente paso de tuneo para obligar al modelo final a no memorizar los datos.



### Parámetros del Mejor Modelo

Para la consultoría de SmartStay Advisors, el objetivo es maximizar la precisión sin comprometer la capacidad de generalización. Por ello, procedemos a optimizar el Modelo 1 utilizando una búsqueda por grilla (*grid search*) sobre los parámetros de número de neuronas (`size`) y regularización (`decay`).

```{r tuneo, echo=FALSE, message=FALSE, warning=FALSE}
set.seed(123)
# Definimos la grilla de búsqueda
grid_tuneo <- expand.grid(size = c(3, 5, 7), decay = c(0.01, 0.1, 0.5))
control <- trainControl(method = "cv", number = 3)

# Entrenamiento con validación cruzada
t_tuneo <- system.time({
  mod_final <- train(categoria_precio ~ ., 
                     data = train_rna_s, 
                     method = "nnet",
                     tuneGrid = grid_tuneo, 
                     trControl = control, 
                     trace = FALSE, 
                     maxit = 200)
})

# Resultados finales
p_final <- predict(mod_final, test_scaled)
cm_final <- confusionMatrix(p_final, test_scaled$categoria_precio)

plot_cm_final(cm_final, "Matriz de Confusión - Red Neuronal Optimizada")
``` 

**Análisis del Tuneo y Mejora del Modelo:**

* **Optimización Encontrada:** El proceso de tuneo determinó que la arquitectura más eficiente para clasificar los precios de SmartStay Advisors es una capa oculta con **`r mod_final$bestTune$size` neuronas** y un parámetro de decaimiento (weight decay) de **`r mod_final$bestTune$decay`**. 
* **Rendimiento Final:** Con estos parámetros optimizados, el modelo alcanza una exactitud (Accuracy) de **`r round(cm_final$overall["Accuracy"] * 100, 2)`%** en el conjunto de prueba, con un índice Kappa de **`r round(cm_final$overall["Kappa"], 4)`**.

* **Se puede mejorar sin sobreajustar** El análisis demuestra que sí es posible. Al introducir el parámetro `decay`, estamos aplicando una regularización L2 que penaliza los pesos excesivamente grandes. Esto evita que la red se vuelva "demasiado específica" para los datos de entrenamiento. Al combinar esto con validación cruzada, nos aseguramos de que el incremento en la precisión sea real y no producto de la memorización de ruido. 
