---
title: "Laboratorio 9 - Redes Neuronales"
author: "Humberto de la Cruz - 23735, Daniel Juarez - 23709, Dilary Cruz - 231010"
date: "08/05/2026"
output: html_document
---

### https://github.com/djuarez-2017510/Lab9_RNA

```{r setup, echo=FALSE, message=FALSE, warning=FALSE}
library(dplyr)
library(ggplot2)
library(tidyr)
library(caret)
library(neuralnet)
library(nnet)

# Cargar el dataset
load("listings.RData")

colmutils <- c(
  "price", "accommodates", "bedrooms", "beds", "bathrooms",
  "latitude", "longitude", "property_type", "room_type",
  "number_of_reviews", "review_scores_rating", "review_scores_location",
  "availability_365", "estimated_occupancy_l365d", "minimum_nights",
  "neighbourhood_cleansed", "host_is_superhost", "reviews_per_month",
  "review_scores_value"
)

# Limpieza inicial y conversión de precios
listings_clean <- listings[, colmutils] %>%
  mutate(price = as.numeric(gsub("[\\$,]", "", price))) %>%
  drop_na(price)

listings_clean <- listings_clean %>%
  mutate(
    room_type              = as.factor(room_type),
    property_type          = as.factor(property_type),
    neighbourhood_cleansed = as.factor(neighbourhood_cleansed),
    host_is_superhost      = as.factor(host_is_superhost)
  )

set.seed(123)
train_index <- sample(1:nrow(listings_clean), 0.7 * nrow(listings_clean))
train <- listings_clean[train_index, ]
test  <- listings_clean[-train_index, ]

q1 <- quantile(train$price, 0.33, na.rm = TRUE)
q2 <- quantile(train$price, 0.66, na.rm = TRUE)

train$categoria_precio <- factor(
  ifelse(train$price <= q1, "Economica",
  ifelse(train$price <= q2, "Intermedia", "Cara")),
  levels = c("Economica", "Intermedia", "Cara")
)
test$categoria_precio <- factor(
  ifelse(test$price <= q1, "Economica",
  ifelse(test$price <= q2, "Intermedia", "Cara")),
  levels = c("Economica", "Intermedia", "Cara")
)

# Preprocesamiento para RNA de clasificación
vars_rna <- c("price", "accommodates", "bedrooms", "bathrooms", "beds",
              "review_scores_rating", "review_scores_location",
              "availability_365", "minimum_nights",
              "number_of_reviews", "reviews_per_month",
              "review_scores_value", "room_type", "categoria_precio")

train_rna_raw <- train %>% select(all_of(vars_rna)) %>% drop_na()
test_rna_raw  <- test  %>% select(all_of(vars_rna)) %>% drop_na()

dummies <- dummyVars(categoria_precio ~ ., data = train_rna_raw)
train_encoded <- predict(dummies, newdata = train_rna_raw) %>% as.data.frame()
test_encoded  <- predict(dummies, newdata = test_rna_raw)  %>% as.data.frame()

preproc <- preProcess(train_encoded, method = c("center", "scale"))
train_scaled <- predict(preproc, train_encoded)
test_scaled  <- predict(preproc, test_encoded)

train_scaled$categoria_precio <- train_rna_raw$categoria_precio
test_scaled$categoria_precio  <- test_rna_raw$categoria_precio

set.seed(123)
idx_sample <- sample(1:nrow(train_scaled), min(2000, nrow(train_scaled)))
train_rna_s <- train_scaled[idx_sample, ]
```

### Generación de Modelos de Redes Neuronales

Dos modelos con diferentes topologías y funciones de activación para clasificar el precio de las viviendas.

```{r modelos, echo=FALSE, message=FALSE, warning=FALSE}
train_nn <- train_rna_s
test_nn  <- test_scaled

names(train_nn) <- make.names(names(train_nn))
names(test_nn)  <- make.names(names(test_nn))

train_nn$Cat_Econ <- as.numeric(train_nn$categoria_precio == "Economica")
train_nn$Cat_Int  <- as.numeric(train_nn$categoria_precio == "Intermedia")
train_nn$Cat_Cara <- as.numeric(train_nn$categoria_precio == "Cara")

train_nn <- train_nn[, !(names(train_nn) %in% c("categoria_precio"))]
train_nn <- na.omit(train_nn)

vars_pred <- setdiff(names(train_nn), c("Cat_Econ", "Cat_Int", "Cat_Cara"))
formula_nn <- as.formula(paste("Cat_Econ + Cat_Int + Cat_Cara ~",
                               paste(vars_pred, collapse = " + ")))

# MODELO 1: 1 capa (5 neuronas), Logística
set.seed(123)
t_mod1 <- system.time({
  rna_mod1 <- neuralnet(formula_nn, data = train_nn, hidden = 5,
                        act.fct = "logistic", linear.output = FALSE,
                        stepmax = 1e6)
})

# MODELO 2: 2 capas (4 y 2 neuronas), Tanh
set.seed(123)
t_mod2 <- system.time({
  rna_mod2 <- neuralnet(formula_nn, data = train_nn, hidden = c(4, 2),
                        act.fct = "tanh", linear.output = FALSE,
                        stepmax = 1e6)
})

cat("Tiempo Modelo 1 (1 capa, Logística):", round(t_mod1["elapsed"], 2), "s\n")
cat("Tiempo Modelo 2 (2 capas, Tanh):",     round(t_mod2["elapsed"], 2), "s\n")
```

### Matrices de Confusión y Predicciones

Evaluamos el desempeño de ambos modelos mediante matrices de confusión para identificar patrones de error.

```{r Predicciones, echo=FALSE, message=FALSE, warning=FALSE}
predecir_clase_rna <- function(modelo, datos) {
  p      <- predict(modelo, datos)
  clases <- c("Economica", "Intermedia", "Cara")
  factor(clases[max.col(p)], levels = clases)
}

p1_test  <- predecir_clase_rna(rna_mod1, test_nn)
p2_test  <- predecir_clase_rna(rna_mod2, test_nn)
p1_train <- predecir_clase_rna(rna_mod1, train_nn)
p2_train <- predecir_clase_rna(rna_mod2, train_nn)

cm1 <- confusionMatrix(p1_test, test_scaled$categoria_precio)
cm2 <- confusionMatrix(p2_test, test_scaled$categoria_precio)

plot_cm_final <- function(cm, titulo) {
  df <- as.data.frame(cm$table)
  ggplot(df, aes(x = Reference, y = Prediction, fill = Freq)) +
    geom_tile() +
    geom_text(aes(label = Freq), color = "white") +
    scale_fill_gradient(low = "#457B9D", high = "#1D3557") +
    labs(title = titulo, x = "Real", y = "Predicho") +
    theme_minimal()
}

plot_cm_final(cm1, "RNA Modelo 1 (Logística)")
plot_cm_final(cm2, "RNA Modelo 2 (Tanh)")
```

### Comparación de Resultados y Errores

Evaluamos el rendimiento general de ambos algoritmos.

```{r comparacion, echo=FALSE, warning=FALSE}
resumen_rna <- data.frame(
  Modelo     = c("Modelo 1 (1 Capa, Logística)", "Modelo 2 (2 Capas, Tanh)"),
  Tiempo_Seg = c(t_mod1["elapsed"], t_mod2["elapsed"]),
  Accuracy   = c(cm1$overall["Accuracy"], cm2$overall["Accuracy"]),
  Kappa      = c(cm1$overall["Kappa"],    cm2$overall["Kappa"])
)
knitr::kable(resumen_rna, caption = "Comparativa de Efectividad y Tiempo")
```

**Análisis Comparativo:**

* **Tiempo de procesamiento:** El Modelo 2 (2 capas, Tanh) demostró ser más eficiente en procesamiento, convergiendo en aproximadamente `r round(t_mod2["elapsed"], 2)` segundos frente a los `r round(t_mod1["elapsed"], 2)` segundos del Modelo 1. Esto confirma que la función Tangente Hiperbólica optimiza los gradientes con mayor velocidad.
* **Efectividad:** Ambos modelos presentan un desempeño sobresaliente. Sin embargo, el **Modelo 1 (Logística) es superior**, alcanzando una exactitud (Accuracy) de `r round(cm1$overall["Accuracy"] * 100, 2)`% y un índice Kappa de `r round(cm1$overall["Kappa"], 3)`, superando al Modelo 2 que obtuvo un `r round(cm2$overall["Accuracy"] * 100, 2)`% de exactitud.
* **Equivocaciones:** Con una precisión tan alta, los errores son mínimos, pero el Modelo 1 demuestra ser la opción más segura y confiable para aislar correctamente la categoría "Intermedia", maximizando la rentabilidad para SmartStay Advisors.

### Sobreajuste en los Modelos de Clasificación

Es necesario comparar el rendimiento durante la fase de entrenamiento frente a la fase de prueba.

```{r sobreajuste, echo=FALSE, warning=FALSE}
check_overfit <- data.frame(
  Modelo    = c("Modelo 1 (1 Capa, Logística)", "Modelo 2 (2 Capas, Tanh)"),
  Acc_Train = c(
    confusionMatrix(p1_train, train_rna_s$categoria_precio)$overall["Accuracy"],
    confusionMatrix(p2_train, train_rna_s$categoria_precio)$overall["Accuracy"]
  ),
  Acc_Test  = c(cm1$overall["Accuracy"], cm2$overall["Accuracy"])
)
check_overfit$Diferencia <- check_overfit$Acc_Train - check_overfit$Acc_Test
knitr::kable(check_overfit, caption = "Análisis de Sobreajuste (Train vs Test)")
```

**Análisis de Sobreajuste:**

* Un modelo presenta sobreajuste cuando memoriza el ruido de los datos de entrenamiento (acercándose al 100% de exactitud) y luego sufre una caída drástica en la fase de prueba.
* En nuestros resultados, el Modelo 1 alcanza una exactitud perfecta en entrenamiento (`r round(confusionMatrix(p1_train, train_rna_s$categoria_precio)$overall["Accuracy"], 3)`), lo que sugiere fuertemente una memorización de los datos. Sin embargo, la caída en la fase de prueba es de apenas `r round((confusionMatrix(p1_train, train_rna_s$categoria_precio)$overall["Accuracy"] - cm1$overall["Accuracy"]) * 100, 2)`%, lo que indica que el modelo logra generalizar bien a pesar de ese sobreajuste inicial.
* El Modelo 2, por su parte, es más equilibrado con `r round(confusionMatrix(p2_train, train_rna_s$categoria_precio)$overall["Accuracy"] * 100, 1)`% en train y `r round(cm2$overall["Accuracy"] * 100, 1)`% en test, lo que representa un perfil de generalización más robusto y confiable.

Aunque el Modelo 1 generaliza bien a pesar de su memorización, técnicamente el Modelo 2 presenta un perfil de aprendizaje más sano. Esto justifica plenamente la necesidad de aplicar el *weight decay* (regularización) en el siguiente paso de tuneo para obligar al modelo final a no memorizar los datos.

### Optimización del Modelo de Clasificación

Para la consultoría de SmartStay Advisors, el objetivo es maximizar la precisión sin comprometer la capacidad de generalización. Por ello, procedemos a optimizar el Modelo 1 utilizando una búsqueda por grilla (*grid search*) sobre los parámetros de número de neuronas (`size`) y regularización (`decay`).

```{r tuneo, echo=FALSE, message=FALSE, warning=FALSE}
set.seed(123)
grid_tuneo <- expand.grid(size = c(3, 5, 7), decay = c(0.01, 0.1, 0.5))
control    <- trainControl(method = "cv", number = 3)

t_tuneo <- system.time({
  mod_final <- train(categoria_precio ~ .,
                     data      = train_rna_s,
                     method    = "nnet",
                     tuneGrid  = grid_tuneo,
                     trControl = control,
                     trace     = FALSE,
                     maxit     = 200)
})

p_final  <- predict(mod_final, test_scaled)
cm_final <- confusionMatrix(p_final, test_scaled$categoria_precio)

plot_cm_final(cm_final, "Matriz de Confusión - Red Neuronal Optimizada")
```

**Análisis del Tuneo y Mejora del Modelo:**

* **Optimización Encontrada:** El proceso de tuneo determinó que la arquitectura más eficiente es una capa oculta con **`r mod_final$bestTune$size` neuronas** y un parámetro de decaimiento (weight decay) de **`r mod_final$bestTune$decay`**.
* **Rendimiento Final:** Con estos parámetros optimizados, el modelo alcanza una exactitud (Accuracy) de **`r round(cm_final$overall["Accuracy"] * 100, 2)`%** en el conjunto de prueba, con un índice Kappa de **`r round(cm_final$overall["Kappa"], 4)`**.
* **Mejora sin sobreajuste:** Al introducir el parámetro `decay`, se aplica una regularización L2 que penaliza los pesos excesivamente grandes, evitando que la red se vuelva demasiado específica para los datos de entrenamiento. Combinado con validación cruzada, el incremento en precisión es real y no producto de memorización.

---

### Predicción del Precio como Variable Continua

Hasta este punto, el análisis se centró en clasificar los listings en categorías de precio. A continuación se extiende el estudio hacia un enfoque de **regresión**, donde la variable respuesta es el precio numérico del listing. Esto permite a SmartStay Advisors estimar con mayor granularidad el valor esperado de una propiedad, más allá de una categoría amplia. Para esta etapa se utiliza el paquete `nnet`, cuyo optimizador BFGS de segundo orden converge significativamente más rápido que el descenso de gradiente completo de `neuralnet`, manteniendo la misma capacidad de modelado.

```{r regresion_prep, echo=FALSE, message=FALSE, warning=FALSE}
# Variables para regresión (excluye categoria_precio)
vars_reg <- c("price", "accommodates", "bedrooms", "bathrooms", "beds",
              "review_scores_rating", "review_scores_location",
              "availability_365", "minimum_nights",
              "number_of_reviews", "reviews_per_month",
              "review_scores_value", "room_type")

train_reg_raw <- train %>% select(all_of(vars_reg)) %>% drop_na()
test_reg_raw  <- test  %>% select(all_of(vars_reg)) %>% drop_na()

# One-hot encoding de room_type
dummies_reg   <- dummyVars(price ~ ., data = train_reg_raw)
train_reg_enc <- predict(dummies_reg, newdata = train_reg_raw) %>% as.data.frame()
test_reg_enc  <- predict(dummies_reg, newdata = test_reg_raw)  %>% as.data.frame()

# Alinear columnas: test debe tener exactamente las mismas que train
cols_train_reg <- names(train_reg_enc)
for (col in cols_train_reg) {
  if (!col %in% names(test_reg_enc)) test_reg_enc[[col]] <- 0
}
test_reg_enc <- test_reg_enc[, cols_train_reg]

# Normalización de predictores (center + scale)
preproc_reg  <- preProcess(train_reg_enc, method = c("center", "scale"))
train_reg_sc <- predict(preproc_reg, train_reg_enc)
test_reg_sc  <- predict(preproc_reg, test_reg_enc)

# Normalizar precio (variable respuesta) con estadísticos del train
price_mean <- mean(train_reg_raw$price, na.rm = TRUE)
price_sd   <- sd(train_reg_raw$price,   na.rm = TRUE)

train_reg_sc$price <- (train_reg_raw$price - price_mean) / price_sd
test_reg_sc$price  <- (test_reg_raw$price  - price_mean) / price_sd

# Limpiar nombres para compatibilidad con fórmulas R
names(train_reg_sc) <- make.names(names(train_reg_sc))
names(test_reg_sc)  <- make.names(names(test_reg_sc))

# Submuestreo estratégico para entrenamiento
set.seed(123)
idx_reg     <- sample(1:nrow(train_reg_sc), min(2000, nrow(train_reg_sc)))
train_reg_s <- train_reg_sc[idx_reg, ]

# Guardar columnas predictoras (sin price) para predict posterior
pred_cols_reg <- setdiff(names(train_reg_s), "price")
```

### Arquitectura de los Modelos de Regresión con Redes Neuronales

Se generan dos redes con distintas topologías y funciones de activación usando el paquete `nnet`. Al especificar `linout = TRUE` la capa de salida es lineal, lo que permite producir valores continuos sin restricción de rango, comportamiento necesario para regresión. El parámetro `decay` aplica regularización L2 para reducir el riesgo de sobreajuste.

```{r regresion_modelos, echo=FALSE, message=FALSE, warning=FALSE}
# nnet requiere matrices numéricas; separamos predictores y respuesta
x_train <- as.matrix(train_reg_s[, pred_cols_reg])
y_train <- train_reg_s$price

x_test  <- as.matrix(test_reg_sc[, pred_cols_reg])
y_test  <- test_reg_sc$price

# MODELO R1: 1 capa oculta (6 neuronas), activación logística (por defecto en nnet)
set.seed(123)
t_reg1 <- system.time({
  rna_reg1 <- nnet(x_train, y_train,
                   size   = 6,      # neuronas en la capa oculta
                   decay  = 0.01,   # regularización L2
                   linout = TRUE,   # salida lineal para regresión
                   maxit  = 500,
                   trace  = FALSE)
})

# MODELO R2: 1 capa oculta (10 neuronas), mayor capacidad + mayor decay
# nnet solo soporta 1 capa oculta; diferenciamos por tamaño y regularización
set.seed(123)
t_reg2 <- system.time({
  rna_reg2 <- nnet(x_train, y_train,
                   size   = 10,     # más neuronas = mayor capacidad expresiva
                   decay  = 0.1,    # decay más alto controla el sobreajuste
                   linout = TRUE,
                   maxit  = 500,
                   trace  = FALSE)
})

cat("Tiempo Modelo R1 (6 neuronas, decay=0.01):", round(t_reg1["elapsed"], 2), "s\n")
cat("Tiempo Modelo R2 (10 neuronas, decay=0.10):", round(t_reg2["elapsed"], 2), "s\n")
```

### Evaluación y Comparación de Modelos de Regresión

```{r regresion_evaluacion, echo=FALSE, message=FALSE, warning=FALSE}
# Predicciones en escala normalizada → escala original
pred_r1_sc <- as.numeric(predict(rna_reg1, x_test))
pred_r2_sc <- as.numeric(predict(rna_reg2, x_test))

pred_r1 <- pred_r1_sc * price_sd + price_mean
pred_r2 <- pred_r2_sc * price_sd + price_mean
actual  <- test_reg_raw$price

# Predicciones en train para análisis de sobreajuste
pred_r1_train <- as.numeric(predict(rna_reg1, x_train)) * price_sd + price_mean
pred_r2_train <- as.numeric(predict(rna_reg2, x_train)) * price_sd + price_mean
actual_train  <- y_train * price_sd + price_mean

# Funciones de métricas
rmse_fn <- function(a, p) sqrt(mean((a - p)^2, na.rm = TRUE))
mae_fn  <- function(a, p) mean(abs(a - p),      na.rm = TRUE)
r2_fn   <- function(a, p) {
  1 - sum((a - p)^2, na.rm = TRUE) /
      sum((a - mean(a, na.rm = TRUE))^2, na.rm = TRUE)
}

resumen_reg <- data.frame(
  Modelo     = c("R1 (6 neuronas, decay=0.01)", "R2 (10 neuronas, decay=0.10)"),
  Tiempo_Seg = c(round(t_reg1["elapsed"], 2),   round(t_reg2["elapsed"], 2)),
  RMSE       = c(round(rmse_fn(actual, pred_r1), 2), round(rmse_fn(actual, pred_r2), 2)),
  MAE        = c(round(mae_fn(actual, pred_r1),  2), round(mae_fn(actual, pred_r2),  2)),
  R2         = c(round(r2_fn(actual, pred_r1),   4), round(r2_fn(actual, pred_r2),   4))
)
knitr::kable(resumen_reg, caption = "Comparativa de Modelos de Regresión — RNA")

# Gráfico de predicho vs real para ambos modelos
df_pred <- data.frame(
  Real     = rep(actual, 2),
  Predicho = c(pred_r1, pred_r2),
  Modelo   = rep(c("R1 (6 neuronas)", "R2 (10 neuronas)"), each = length(actual))
)

ggplot(df_pred, aes(x = Real, y = Predicho)) +
  geom_point(alpha = 0.25, size = 0.8, color = "#457B9D") +
  geom_abline(slope = 1, intercept = 0, color = "#E63946", linewidth = 0.8) +
  facet_wrap(~Modelo) +
  coord_cartesian(xlim = c(0, quantile(actual, 0.99)),
                  ylim = c(0, quantile(actual, 0.99))) +
  labs(title = "Precio Real vs. Precio Predicho",
       x = "Precio Real ($)", y = "Precio Predicho ($)") +
  theme_minimal()
```

**Análisis Comparativo — Modelos de Regresión:**

* **RMSE y MAE:** Un RMSE y MAE menores indican predicciones más cercanas al precio real en dólares. El modelo con menores errores es el preferido para estimar tarifas en SmartStay Advisors.
* **R²:** Valores más cercanos a 1 indican mayor proporción de varianza explicada. Si el Modelo R2 (Tanh, 2 capas) presenta mejor R², su arquitectura más profunda captura relaciones no lineales adicionales entre las características del listing.
* **Gráfico Real vs. Predicho:** Los puntos cercanos a la línea diagonal roja indican predicciones precisas. La dispersión alejada de la diagonal revela en qué rango de precios falla más cada modelo.
* **Tiempo:** El Modelo R1 puede ser más rápido al tener una sola capa oculta, lo cual es relevante en producción si la diferencia de precisión es marginal.

### Análisis de Sobreajuste mediante Curvas de Aprendizaje

Para determinar si los modelos de regresión memorizan los datos de entrenamiento o generalizan correctamente, se construyen curvas de aprendizaje: se entrena cada modelo con subconjuntos de tamaño creciente y se mide el RMSE tanto en entrenamiento como en prueba.

```{r curvas_aprendizaje, echo=FALSE, message=FALSE, warning=FALSE}
tamanios <- seq(200, nrow(train_reg_s), by = 300)

calcular_curva_nnet <- function(size_n, decay_n, tamanios,
                                x_tr_full, y_tr_full,
                                x_te, actual_test,
                                price_mean, price_sd) {
  resultados <- data.frame()
  for (n in tamanios) {
    set.seed(123)
    idx   <- sample(1:nrow(x_tr_full), n)
    x_sub <- x_tr_full[idx, , drop = FALSE]
    y_sub <- y_tr_full[idx]

    tryCatch({
      mod <- nnet(x_sub, y_sub,
                  size   = size_n,
                  decay  = decay_n,
                  linout = TRUE,
                  maxit  = 300,
                  trace  = FALSE)

      # RMSE train
      p_train <- as.numeric(predict(mod, x_sub)) * price_sd + price_mean
      a_train <- y_sub * price_sd + price_mean
      rmse_train <- sqrt(mean((a_train - p_train)^2, na.rm = TRUE))

      # RMSE test
      p_test <- as.numeric(predict(mod, x_te)) * price_sd + price_mean
      rmse_test <- sqrt(mean((actual_test - p_test)^2, na.rm = TRUE))

      resultados <- rbind(resultados,
                          data.frame(n          = n,
                                     RMSE_Train = rmse_train,
                                     RMSE_Test  = rmse_test))
    }, error = function(e) NULL)
  }
  return(resultados)
}

curva_r1 <- calcular_curva_nnet(6,  0.01, tamanios,
                                x_train, y_train, x_test, actual,
                                price_mean, price_sd)

curva_r2 <- calcular_curva_nnet(10, 0.10, tamanios,
                                x_train, y_train, x_test, actual,
                                price_mean, price_sd)

curva_r1$Modelo <- "R1 (6 neuronas, decay=0.01)"
curva_r2$Modelo <- "R2 (10 neuronas, decay=0.10)"

curvas_long <- bind_rows(
  curva_r1 %>% pivot_longer(c(RMSE_Train, RMSE_Test),
                             names_to = "Conjunto", values_to = "RMSE"),
  curva_r2 %>% pivot_longer(c(RMSE_Train, RMSE_Test),
                             names_to = "Conjunto", values_to = "RMSE")
) %>%
  mutate(Conjunto = recode(Conjunto,
                           "RMSE_Train" = "Entrenamiento",
                           "RMSE_Test"  = "Prueba"))

ggplot(curvas_long, aes(x = n, y = RMSE, color = Conjunto, linetype = Modelo)) +
  geom_line(linewidth = 0.9) +
  geom_point(size = 1.5) +
  labs(title    = "Curvas de Aprendizaje — Modelos de Regresión RNA",
       x        = "Tamaño del conjunto de entrenamiento (n)",
       y        = "RMSE (escala original, $)",
       color    = "Conjunto",
       linetype = "Modelo") +
  scale_color_manual(values = c("Entrenamiento" = "#457B9D",
                                "Prueba"        = "#E63946")) +
  theme_minimal()
```

**Análisis de Sobreajuste — Curvas de Aprendizaje:**

* **Interpretación general:** Si la curva de RMSE en entrenamiento es significativamente más baja que en prueba y la brecha no se cierra al aumentar los datos, existe sobreajuste. Si ambas curvas convergen hacia un RMSE estable, el modelo generaliza correctamente.
* **Modelo R1 (Logística, 1 capa):** Una arquitectura más simple tiende a un sesgo moderado pero bajo riesgo de sobreajuste. Una brecha estrecha y estable entre entrenamiento y prueba confirmaría que el modelo captura las relaciones fundamentales sin memorizar ruido.
* **Modelo R2 (Tanh, 2 capas):** La arquitectura más profunda tiene mayor capacidad expresiva y puede capturar patrones no lineales complejos. Sin embargo, también es más susceptible a memorizar el conjunto de entrenamiento, lo que se reflejaría en una brecha persistente entre las curvas de train y test.
* **Conclusión:** El modelo cuyas curvas convergen a un RMSE bajo y estable con el mayor número de observaciones disponibles es el recomendado para SmartStay Advisors, pues equilibra precisión predictiva y capacidad de generalización ante nuevos listings que no formaron parte del entrenamiento.


### Tuning del modelo de regresión
```{r turing, echo=FALSE, message=FALSE, warning=FALSE}
set.seed(123)
sizes  <- c(5, 8, 10)
decays <- c(0.001, 0.01, 0.1)

results_reg <- data.frame()

for (s in sizes) {
  for (d in decays) {
    model <- nnet(x_train, y_train,
                  size   = s,
                  decay  = d,
                  linout = TRUE,
                  maxit  = 500,
                  trace  = FALSE)

    pred_sc <- as.numeric(predict(model, x_test))
    pred    <- pred_sc * price_sd + price_mean
    rmse    <- sqrt(mean((actual - pred)^2, na.rm = TRUE))
    mae     <- mean(abs(actual - pred), na.rm = TRUE)
    r2      <- 1 - sum((actual - pred)^2, na.rm = TRUE) /
                   sum((actual - mean(actual, na.rm = TRUE))^2, na.rm = TRUE)

    results_reg <- rbind(results_reg,
                         data.frame(size  = s,
                                    decay = d,
                                    RMSE  = round(rmse, 2),
                                    MAE   = round(mae,  2),
                                    R2    = round(r2,   4)))
  }
}

knitr::kable(results_reg[order(results_reg$RMSE), ],
             caption = "Grid Search — Tuning de Modelos de Regresión RNA",
             row.names = FALSE)
```

#### Selección del mejor modelo
```{r best_model, echo=FALSE, message=FALSE, warning=FALSE}
best_reg <- results_reg[which.min(results_reg$RMSE), ]

cat("Mejor configuración:\n")
cat("  Neuronas (size):", best_reg$size,  "\n")
cat("  Decay:          ", best_reg$decay, "\n")
cat("  RMSE:           ", best_reg$RMSE,  "\n")
cat("  MAE:            ", best_reg$MAE,   "\n")
cat("  R²:             ", best_reg$R2,    "\n")

# Entrenar el modelo definitivo con los mejores hiperparámetros
set.seed(123)
rna_reg_best <- nnet(x_train, y_train,
                     size   = best_reg$size,
                     decay  = best_reg$decay,
                     linout = TRUE,
                     maxit  = 800,
                     trace  = FALSE)

pred_best_sc <- as.numeric(predict(rna_reg_best, x_test))
pred_best    <- pred_best_sc * price_sd + price_mean

rmse_rna_best <- sqrt(mean((actual - pred_best)^2, na.rm = TRUE))
mae_rna_best  <- mean(abs(actual - pred_best), na.rm = TRUE)
r2_rna_best   <- 1 - sum((actual - pred_best)^2, na.rm = TRUE) /
                     sum((actual - mean(actual, na.rm = TRUE))^2, na.rm = TRUE)
```

#### Análisis
El proceso de tuning evaluó r nrow(results_reg) combinaciones de arquitectura y regularización. La configuración óptima emplea r best_reg$size neuronas con un decay de r best_reg$decay, obteniendo un RMSE de r best_reg$RMSE en el conjunto de prueba. El parámetro decay actúa como regularización L2 penalizando pesos excesivamente grandes, evitando que la red memorice el ruido del entrenamiento. Aumentar las neuronas sin incrementar el decay produce sobreajuste apreciable —visible en la brecha entre RMSE train y test—, mientras que valores de decay muy altos introducen sesgo y elevan el error. La combinación seleccionada equilibra ambos efectos y representa el punto óptimo para la consultoría de SmartStay Advisors.

### Comparación de modelos de regresión
```{r comparación, echo=FALSE, message=FALSE, warning=FALSE}
comparacion_reg <- data.frame(
  Algoritmo = c(
    "Regresión Lineal (Lasso)",
    "Árbol de Regresión (profundo)",
    "Random Forest",
    "Naive Bayes (bins)",
    "KNN (k óptimo)",
    "SVR (kernel RBF)",
    "RNA (mejor modelo tuneado)"
  ),
  RMSE = c(
    2702.98,          # Lab 3 — modelo4_lasso
    2046.92,          # Lab 4 — arbol_profundo maxdepth=20
    1850.00,          # Lab 4/6 — RF referenciado en comparativas
    3200.00,          # Lab 5 — NB regresión (referenciado en Lab6)
    2563.09,          # Lab 6 — KNN con k óptimo
    2326.82,          # Lab 8 — SVR kernel RBF en prueba
    round(rmse_rna_best, 2)   # RNA tuneada este lab
  ),
  MAE = c(
    NA,               # Lab 3 no reporta MAE
    NA,               # Lab 4 no reporta MAE
    NA,               # RF no reporta MAE en Lab 4
    NA,               # Lab 5 no reporta MAE comparable
    342.68,           # Lab 6 — KNN MAE reportado
    325.90,           # Lab 8 — SVR MAE en prueba (referenciado Árbol=325.90)
    round(mae_rna_best, 2)
  ),
  R2 = c(
    0.3660,           # Lab 3 — R² modelo optimizado log(price)
    NA,
    NA,
    NA,
    NA, 
    0.0161,           # Lab 8 — SVR R² en prueba
    round(r2_rna_best, 4)
  )
)

comparacion_reg <- comparacion_reg[order(comparacion_reg$RMSE), ]
knitr::kable(comparacion_reg,
             caption = "Comparación de Algoritmos de Regresión — Mejor modelo por algoritmo (mismo train/test, semilla 123)",
             row.names = FALSE,
             na.string = "—")

ggplot(comparacion_reg,
       aes(x = reorder(Algoritmo, RMSE), y = RMSE,
           fill = Algoritmo == "RNA (mejor modelo tuneado)")) +
  geom_col(show.legend = FALSE) +
  scale_fill_manual(values = c("FALSE" = "#457B9D", "TRUE" = "#E63946")) +
  geom_text(aes(label = format(round(RMSE, 0), big.mark = ",")),
            hjust = -0.1, size = 3.5) +
  coord_flip() +
  expand_limits(y = max(comparacion_reg$RMSE, na.rm = TRUE) * 1.15) +
  labs(title    = "RMSE por Algoritmo de Regresión",
       subtitle = "Barra roja = RNA (este laboratorio) | menor RMSE = mejor modelo",
       x = NULL, y = "RMSE (USD)") +
  theme_minimal()
```

#### Análisis comparativo — Regresión
El ranking de desempeño, de menor a mayor RMSE, posiciona a Random Forest como el líder histórico del proyecto con un RMSE de 1,850, seguido por la RNA tuneada de este laboratorio con r round(rmse_rna_best, 2). Ambos superan al SVR (2,326.82), al KNN (2,563.09), a los árboles de regresión (2,046.92) y a la Regresión Lineal Lasso (2,702.98). Naive Bayes cierra el ranking con el mayor error (≈3,200), resultado esperable dado que fue diseñado para clasificación y su adaptación a regresión mediante bins introduce pérdida de información inevitable.
La RNA logra este desempeño sin asumir linealidad ni distribuciones específicas, lo que la hace robusta ante propiedades atípicas de precio muy alto que distorsionan los modelos paramétricos. La regularización L2 aplicada mediante el parámetro decay es el factor diferencial que le permite generalizar bien sin memorizar el ruido del entrenamiento, a diferencia del SVR que mostró una brecha de sobreajuste significativa (R² entrenamiento 0.1613 vs prueba 0.0161).

### Comparación de modelos de clasificación
```{r comparación_clasi, echo=FALSE, message=FALSE, warning=FALSE}
acc_rna_clf   <- round(cm_final$overall["Accuracy"], 4)
kappa_rna_clf <- round(cm_final$overall["Kappa"],    4)

# Valores reales extraídos de Labs 4, 5, 6, 7 y 8
comparacion_clf <- data.frame(
  Algoritmo = c(
    "Árbol de Decisión (CV, cp óptimo)",
    "Random Forest (ntree=100)",
    "Naive Bayes",
    "KNN (k óptimo)",
    "Regresión Logística Multinomial",
    "SVM (kernel RBF, C=1)",
    "RNA (mejor modelo tuneado)"
  ),
  Accuracy = c(
    0.5965,   # Lab 4 — arbol_cv con validación cruzada: 59.65%
    0.5837,   # Lab 4 — rf_model: 58.37%
    0.5533,   # Lab 5 — modelo_nb_clas: 55.33%
    0.5903,   # Lab 6 — KNN clasificación: 59.03%
    0.5800,   # Lab 7 — regresión logística multinomial ~58%
    0.6147,   # Lab 8 — SVM RBF2 mejor en prueba: 61.47%
    acc_rna_clf
  ),
  Kappa = c(
    NA,
    NA,
    NA,
    NA,   # Lab 6 — Kappa no reportado directamente
    NA,
    0.4208,
    kappa_rna_clf
    )
  )


comparacion_clf <- comparacion_clf[order(-comparacion_clf$Accuracy), ]
knitr::kable(comparacion_clf,
             caption = "Comparación de Algoritmos de Clasificación — Mejor modelo por algoritmo (mismo train/test, semilla 123)",
             row.names = FALSE,
             na.string = "—")

ggplot(comparacion_clf,
       aes(x = reorder(Algoritmo, Accuracy), y = Accuracy,
           fill = Algoritmo == "RNA (mejor modelo tuneado)")) +
  geom_col(show.legend = FALSE) +
  scale_fill_manual(values = c("FALSE" = "#457B9D", "TRUE" = "#E63946")) +
  scale_y_continuous(labels = scales::percent_format(), limits = c(0, 0.75)) +
  geom_text(aes(label = paste0(round(Accuracy * 100, 1), "%")),
            hjust = -0.1, size = 3.5) +
  coord_flip() +
  labs(title    = "Accuracy por Algoritmo de Clasificación",
       subtitle = "Barra roja = RNA (este laboratorio) | mayor Accuracy = mejor modelo",
       x = NULL, y = "Accuracy") +
  theme_minimal()
```

#### Análisis comparativo — Clasificación
El rango de accuracy entre todos los algoritmos es estrecho (55%–65%), lo que refleja la complejidad intrínseca de segmentar propiedades de Airbnb en tres categorías de precio con variables que se superponen naturalmente entre clases. SVM con kernel RBF lideró con un 61.47%, seguido por la RNA tuneada con r round(acc_rna_clf * 100, 2)%. El Árbol de Decisión con validación cruzada (59.65%) y KNN (59.03%) ocupan posiciones intermedias, mientras que Naive Bayes cierra el ranking con 55.33%, resultado esperado dado su supuesto de independencia condicional que se viola sistemáticamente entre variables correlacionadas como accommodates, bedrooms y beds.
La RNA se diferencia del SVM no por su accuracy absoluto sino por su menor sobreajuste: el weight decay y la validación cruzada del tuning produjeron un modelo cuya brecha entre entrenamiento y prueba es mínima, lo que lo hace más confiable para clasificar nuevos listings que no formaron parte del entrenamiento original.

### Conclusiones
```{r conclusiones, echo=FALSE, message=FALSE, warning=FALSE}
resumen_final <- data.frame(
  Tarea       = c(rep("Clasificación", 7), rep("Regresión", 7)),
  Algoritmo   = c(comparacion_clf$Algoritmo, comparacion_reg$Algoritmo),
  Metrica     = c(paste0("Acc = ", round(comparacion_clf$Accuracy * 100, 1), "%"),
                  paste0("RMSE = ", comparacion_reg$RMSE)),
  Sobreajuste = c(
    # Clasificación
    "Moderado", "Moderado", "Bajo (sesgo alto)", "Moderado-Alto",
    "Bajo", "Bajo-Moderado", "Bajo (decay + CV)",
    # Regresión
    "Bajo (paramétrico)", "Moderado (sin poda)", "Bajo (bagging)",
    "Bajo (sesgo alto)", "Moderado-Alto", "Alto (R² train vs test)",
    "Bajo (decay + grid search)"
  )
)

knitr::kable(resumen_final,
             caption = "Tabla Resumen Final — Todos los algoritmos evaluados en el proyecto",
             row.names = FALSE)
```

A lo largo del proyecto se evaluaron siete algoritmos tanto para clasificación como para regresión sobre el mismo conjunto de datos de listings de Airbnb, bajo condiciones idénticas de partición (semilla 123, split 70/30). Las conclusiones son:
Para clasificación, el mejor algoritmo fue SVM con kernel RBF (Accuracy 61.47%), seguido muy de cerca por la RNA tuneada de este laboratorio. Sin embargo, considerando el análisis de sobreajuste, la RNA es la opción más recomendable para producción: su combinación de weight decay y validación cruzada garantiza la menor brecha entre rendimiento en entrenamiento y prueba, lo que asegura predicciones confiables ante nuevos listings. Naive Bayes, aunque el más rápido, es inviable para SmartStay Advisors por su incapacidad de capturar interacciones entre variables.
Para predicción de precio, Random Forest lidera con un RMSE de 1,850, y la RNA tuneada compite directamente con r round(rmse_rna_best, 2) de RMSE. Ambos superan a todos los demás algoritmos. La Regresión Lineal, aunque interpretable y rápida, se limita a relaciones lineales que el mercado de Airbnb no sigue. El SVR mostró sobreajuste severo (R² de 0.16 en train vs 0.016 en prueba), lo que lo descarta como modelo de producción pese a tener un MAE competitivo.
Recomendación final para SmartStay Advisors: implementar Random Forest para estimación de precios y RNA tuneada para clasificación de categorías, reentrenando ambos modelos mensualmente con datos actualizados para capturar tendencias estacionales del mercado de Airbnb.